臺灣高雄地方法院行政訴訟判決
110年度交字第407號
原      告  王臺光  
被      告  高雄市政府交通局

代  表  人  張淑娟  
訴訟代理人  蘇健義  
上列當事人間交通裁決事件，原告不服被告民國110年9月3日高
市交裁字第32-BPD205710號裁決，提起行政訴訟，本院判決如下
：
    主　文
原處分關於處罰主文「違反處罰條例之行為，拒絕停車接受稽查
而逃逸」部分撤銷。
訴訟費用新臺幣參佰元由被告負擔。被告應給付原告新臺幣參佰
元。
    事實及理由
一、程序事項：按行政訴訟法第237條之7規定，交通裁決事件之
    裁判，得不經言詞辯論為之。本件屬交通裁決事件，依兩造
    所述各節及卷內資料其事證已臻明確，本院認無經言詞辯論
    之必要，爰不經言詞辯論而為判決。
二、事實概要：原告於民國110年6月7日18時20分許駕駛車牌號
    碼000-0000號自用小客車（下稱系爭車輛），在高雄市前鎮
    區擴建、成功路口(下稱系爭路口)，因有「在多車道左轉彎
    ，不先駛入內側車道」、「違反處罰條例之行為，拒絕停車
    接受稽查而逃逸」之違規行為，經高雄市政府警察局前鎮分
    局前鎮街派出所（下稱舉發機關）員警填掣第BPD205710號
    舉發違反道路交通管理事件通知單（下稱舉發通知單）逕行
    舉發。嗣原告於應到案日期前之110年7月28日向被告陳述不
    服，經被告函詢舉發機關後，認原告確有上揭違規行為，乃
    依道路交通管理處罰條例（下稱處罰條例）第48條第1項第4
    款、第63條第1項第1款、第60條第1項規定，於110年9月3日
    開立高市交裁字第32-BPD205710號裁決書（下稱原處分），
    裁處原告「罰鍰新臺幣（下同）20,600元，並記違規點數1
    點，吊扣駕駛執照6個月」(裁決書處罰主文欄第二項業經被
    告職權撤銷【詳本院卷第49頁】，依行政訴訟法第237 之4 
    條第3 項規定，此部分依法視為撤回起訴，不在本院審理範
    圍)。原告不服，提起本件行政訴訟。
三、原告主張：對於違反處罰條例第48條第1項第4款並無異議，
    此部分原告願接受違規事實。因下班時間車流龐大，必須非
    常注意前方路況，且左轉時車道並非直線，駕駛的視線通常
    集中在車輛左方及前方，惟員警站在原告左彎路徑的右方圓
    弧外側約人行道上，原告很難將視線立即、準確集中在員警
    手部指揮棒，故原告事後觀看舉發影片時亦見有另一台volv
    o的駕駛也沒注意到要停車。原告轉到成功路停等紅燈之際
    ，員警僅走到原告車輛左後方，尚未走到駕駛座旁，原告因
    停等紅燈視線看著前方，並未發現左後方員警走近，故綠燈
    亮就把車開走，況當時為傍晚視線不良且路口吵雜，退萬部
    言之，就算員警有走到駕駛座旁，若員警無敲窗動作等引起
    駕駛人注意之動作，駕駛人在車窗緊閉情況下，因喇叭音量
    (音樂、廣播或免持通話)因素，亦不可能注意到員警。被告
    欠缺同理心無法體會市民一旦被吊銷駕照，將嚴重影響工作
    及家庭生活，況原告擔任高階經理人之收入，不可能為了逃
    避600元罰單而故意逃逸，此觀原告之前被警察攔查數次，
    確實都有停下受檢之紀錄自明。被告答辯狀未秉持專業以科
    學證據反駁原告起訴狀所列車輛轉彎時駕駛之視覺會受到影
    響之科學證據及學術論文，完全忽視現在交通研究已走向科
    學化，譬如「人眼視度當集中注意力時為30度到60度、車速
    如何影響視覺角度、轉彎如何影響動態視覺準確度和動態視
    覺反應、該路口不同車速下左轉彎的所需視距與實際視距為
    何」，原告並非交通科學專業，不應由原告舉證，被告以有
    罪推定原則來裁罰，已非現代法治國家所能容許，應採取更
    嚴謹的認定標準等語。並聲明：原處分關於違反道路交通管
    理處罰條例第60條第1項之內容應予撤銷。
四、被告則以：
　㈠按處罰條例第60條第1項規定之處罰要件，非僅著重於「逃逸
    」之行為，尚需合致其前提要件即「經公務員制止違規行為
    ，不聽制止」或「拒絕停車接受稽查」之要件，方得成立本
    條之處罰規定，考其立法理由，係為有效遏阻違規被稽查取
    締者，不聽從執法者之制止而加速逃逸之行為。次按取締一
    般交通違規作業程序-作業內容二、執行階段略以：「(一)
    攔停舉發：1.於勤務中發現違規車輛。2.攔停違規車輛，查
    驗證照。3.填製舉發違反道路交通管理事件通知單」。另關
    於員警執勤地點及方式，交通法規並未設有明文之限制，均
    委由員警依據道路之設置情形、交通流量、交通事故發生頻
    率、一般用路權人之便利性、員警值勤之安全性等一切因素
    綜合判斷後，始決定執行違規取締勤務之地點，並無規定須
    先「設置攔查告示牌」後始得開始執行取締勤務。況法律要
    求駕駛人應遵守道路交通安全規則，除有維持交通順暢之公
    益目的外，本兼及有保護用路權人生命、身體、健康法益之
    旨，實不應因執法單位有無取締行為、取締地點是否明顯、
    取締方式為何而有所不同。
　㈡復經檢視採證影片、系爭路口車道配置照片可見：畫面時間1
    8:19:49-員警站立位置為成功路北上，可見前方擴建路西往
    東內側車道有一長排等待左轉車輛，原告車輛AVP-8500行駛
    於中線車道通過路口後左轉(左轉車輛之第3台車)，員警吹
    哨欲攔停原告，此時原告車輛與員警間並無任何阻擋情事，
    員警持續吹哨並以指揮棒指向原告車輛，原告車輛未配合停
    車逕自駛離，員警跑步上前至成功路與凱旋路，於原告車輛
    駕駛座旁再度吹哨示意原告停車，原告仍駕駛車輛逕自駛離
    。上情核與員警職務報告相符，依一般經驗法則，汽車駕駛
    人應可當場確認員警位置，足認原告所稱「下班時間車流龐
    大非常注意前方路況，未注意到員警」之情，顯非屬實。原
    告駕駛車輛當時即知員警正對其實施攔檢，因恐見罰故而刻
    意閃躲並加速離去，其主觀上確有拒絕接受稽查之故意，要
    屬明確；且其所為已造成交通勤務警察執行交通稽查任務之
    困難，使員警無法查明實際之駕駛人為何人，而於員警執行
    勤務當時，又無法苛求員警冒身體遭受撞擊危險，阻擋原告
    駕駛車輛離去。爰原告所辯，顯屬事後矯飾辯解之詞，應予
    駁回等語，資為抗辯。
　㈢並聲明：原告之訴駁回。
五、本院之判斷：
  ㈠按處罰條例第4條第2項規定：「駕駛人駕駛車輛、大眾捷運
    系統車輛或行人在道路上……，並服從執行交通勤務之警察或
    依法令執行指揮交通及交通稽查任務人員之指揮。」第7條
    之2第1項第4款、第4項規定：「（第1項）汽車駕駛人之行
    為有下列情形之一，當場不能或不宜攔截製單舉發者，得逕
    行舉發：……。四、不服指揮稽查而逃逸……。（第4項）第1項
    逕行舉發，應記明車輛牌照號碼、車型等可資辨明之資料，
    以汽車所有人為被通知人製單舉發。」第60條第1項規定：
    「（第1項）汽車駕駛人，駕駛汽車有違反本條例之行為，
    經交通勤務警察或依法令執行交通稽查任務人員制止時，不
    聽制止或拒絕停車接受稽查而逃逸者，除按各該條規定處罰
    外，處1萬元以上3萬元以下罰鍰，並吊扣其駕駛執照6個月
    ；汽車駕駛人於5年內違反本項規定2次以上者，處3萬元罰
    鍰，並吊扣其駕駛執照1年。」同條第2項第1款規定：「汽
    車駕駛人，駕駛汽車有下列情形之一，而本章各條無處罰之
    規定者，處900元以上1,800元以下罰鍰：一、不服從交通勤
    務警察或依法令執行交通指揮、稽查任務人員之指揮或稽查
    。」觀諸第60條第2項第1款於64年7月24日修訂時，即有針
    對不服從交通勤務警察指揮或稽查，得裁處罰鍰之規定，而
    同條第1項於86年1月22日修正增列記點規定時，立法理由係
    以：「對於不服執法人員之交通指揮或稽查者，依本條第2
    項第1款之規定處以較輕之罰鍰，係為建立交通執法者之權
    威性。惟少數違規被稽查取締者，不聽從執法者之制止而加
    速逃逸，顯然惡行較重，實有必要於追蹤取締或予逕行舉發
    後，按第63條規定予以記點爰增列第1項，俾有效遏阻。」
    迨90年1月17日修正為得裁處罰鍰之規定時，立法理由則說
    明：「一、為遏阻不聽制止或拒絕停車接受稽查而逃逸者，
    爰將原第1項記點之規定修正為罰鍰。」由前開第60條規定
    立法沿革可知，汽車駕駛人如有違反處罰條例的違規行為，
    經交通勤務警察或交通稽查人員發覺而予以攔查時，本負有
    須依同條例第4條第2項規定服從其指揮的義務，否則交通勤
    務警察或交通稽查人員，並可依第7條之2第1項第4款規定，
    就該違規行為逕行舉發，且基於駕駛人違規後，若有經執法
    人員制止後不聽制止，或不服指揮稽查而加速逃逸者，為有
    效遏阻且此類情形惡性亦較重，並得分別適用該條例第60條
    第1項、第2項規定予以處罰，藉此建立交通執法之權威性。
    又違反行政法上義務之行為非出於故意或過失者，不予處罰
    ，復為行政罰法第7條第1項所明定；是現代國家基於「有責
    任始有處罰」之原則，對於違反行政法上義務之處罰，應以
    行為人主觀上有可非難性及可歸責性為前提（行政罰法第7
    條第1項立法理由參照)。另依交通違規稽查與輕微違規勸導
    作業注意事項第肆點第一款第(二)項第4目規定，交通違規
    稽查之攔停舉發時，應選擇不妨礙交通處所，並注意本身及
    當事人安全。
  ㈡依上開關於處罰條例第60條第1 項立法歷程可知，得適用此
    第1 項規定加以處罰者，除須前有違反本條例之行為外，進
    一步尚區分「不聽制止而逃逸」、「拒絕停車接受稽查而逃
    逸」二種情形，須具備其一，方有此規定之適用；而所謂「
    不聽制止而逃逸」者，當指實施違規行為中，不聽執法人員
    制止仍繼續違規並逃逸之情形，且執法人員有勸誡其應中止
    行為，即可認屬制止的態樣；另所謂「拒絕停車接受稽查而
    逃逸」者，則係指經稽查取締，卻「拒絕停車」接受稽查而
    逃逸，且行為人對於該違規行為主觀上皆必須具有可非難性
    及可歸責性自明。
  ㈢經查，本件採證影片勘驗內容略為：「檔案名稱：00000000_
    AVP-8500_4814&601，影片時間18：19：49前方擴建路內側
    車道有一長排等待左轉車輛，原告車輛行駛在該排車輛之右
    側、正通過停止線。18：19：53原告車輛正在左轉且此時車
    頭朝向員警，雙方之間並無其他車輛或阻礙視線之物。員警
    吹哨（長音持續約3秒）。18：19：56畫面右側可見員警平
    舉紅色指揮棒指向原告車輛，原告車輛正駛入銜接路段。18
    ：19：57畫面可見原告車輛行駛在外側快車道，而員警站在
    慢車道。原告逕自駛離。18：20：08-18：20：25原告車輛
    在前方停等紅燈，員警朝原告車輛前進。18：20：26員警走
    到原告車輛後方。18：20：29-30員警走到原告車輛駕駛座
    旁（原告車輛左後照鏡就在畫面右側），此時，前方紅綠燈
    燈號為綠燈。18：20：31原告車輛起駛同時員警吹哨。18：
    20：34原告車輛駛離。18：20：42影片結束。」(本院卷第1
    12頁)。依上開勘驗內容固可見員警有朝原告方向吹哨及持
    紅色指揮棒指向原告車輛之動作，然原告車輛當時甫自擴建
    路左轉後行駛於成功路外側快車道而持續向前行駛，期間並
    未有刻意繞過員警或其他閃避、迴轉等行為，嗣於前方路口
    停等紅燈，而員警於吹哨、持紅色指揮棒指向原告車輛當時
    則站立於慢車道，以當時現場道路車流行向、原告視線所及
    範圍以及其與員警相對位置等情綜合觀之，原告能否於左轉
    後行車途中立即看見員警對其吹哨、揮動指揮棒，而即時停
    下車輛接受稽查，尚有疑問。又員警朝原告車輛方向走近駕
    駛座車門旁時，前方路口紅綠燈剛好轉為綠燈燈號，原告車
    輛起駛同時員警吹哨，則原告綠燈起駛動作與員警走近其車
    輛並吹哨之動作係同時發生，則原告於車內是否得即時自後
    視鏡發現員警站在其駕駛座旁並有吹哨攔停之動作，並非無
    疑。再依本件舉發員警職務報告內容略以：「……又王男當時
    坐於車中，外界無法窺知其視線移動軌跡，實難以證明其確
    實未注意到職攔停其之動作。……職以為，職攔停當下王男是
    否已知道『違規逃逸』將面臨嚴重之行政裁罰，實難以考證……
    因此無法完全排除王男已知職將其攔停，並由後視鏡發現職
    向其車走近，職尚未達其車駕駛座車窗旁時，王男仍因綠燈
    亮起若無其事駛離此種可能性」等語(本院卷第77頁)；可知
    員警亦難以確切肯認原告當時之視線移動軌跡，以及是否確
    實查知員警當時有對原告為攔停之動作，而僅稱「無法排除
    王男已知職將其攔停，並由後視鏡發現職向其車走近，職尚
    未達其車駕駛座車窗旁時，王男仍因綠燈亮起若無其事駛離
    此種可能性」。從而，本件綜觀當時現場交通路況、車流量
    以及原告車輛行進路線、軌跡、原告車輛與員警之相對位置
    、綠燈啟亮與員警走近原告車輛及吹哨時點等情，原告確有
    可能因未享有足夠之反應時間及適當空間致影響其當下之判
    斷，而無從立時辨識員警有指示其停車接受稽查之行為，自
    難期待原告得以善盡注意義務或預見其當下因違反處罰條例
    行為遭警攔停稽查之情。故原告就「違反處罰條例之行為，
    拒絕停車接受稽查而逃逸」部分，應欠缺可非難性及歸責性
    ，原處分就此部分遽以裁罰，容有未洽。
六、綜上所述，被告以原告有「違反處罰條例之行為，拒絕停車
    接受稽查而逃逸」之行為，無法證明屬實，其認事用法尚有
    違誤，原告就此部分訴請撤銷，為有理由，應予准許。
七、本件判決基礎已臻明確，兩造其餘之攻擊防禦方法及訴訟資
    料經本院斟酌後，核與判決不生影響，無一一論述之必要，
    併予敘明。
八、本件第一審裁判費為300 元，應由被告負擔，爰確定第一審
    訴訟費用額如主文第2 項所示。
據上論結，本件原告之訴為有理由，依行政訴訟法第237條之7、
第237條之8第1項、第237條之9第1項、第236條、第98條第1項前
段，判決如主文。
中　　華　　民　　國　　111 　年　　8 　　月　　31　　日
　　　　　　　　　行政訴訟庭  法  官  謝琬萍
以上正本係照原本作成。　　　　　　　　
如不服本判決，應於判決送達後20日內，向本院提出上訴狀並表
明上訴理由（原判決所違背之法令及其具體內容或依訴訟資料可
認為原判決有違背法令之具體事實），其未載明上訴理由者，應
於提出上訴後 20 日內向本院補提理由書（上訴狀及上訴理由書
均須按他造人數附繕本，如未按期補提上訴理由書，則逕予駁回
上訴），並應繳納上訴裁判費新臺幣750元。
中　　華　　民　　國　　111 　年　　9 　　月　　1 　　日
                              書記官   林麗文